【裁判字號】    96,訴,1280
【裁判日期】    970926
【裁判案由】    偽造文書
【裁判全文】
臺灣士林地方法院刑事判決              96年度訴字第1280號
    公  訴  人  臺灣士林地方法院檢察署檢察官
    被      告  甲  ○冒名張.
                    原入出境許.
                    原住臺北縣.
                    大陸地區.
上列被告因偽造文書案件，經檢察官提起公訴（96年度偵字第14
396 號），本院判決如下：
    主  文
甲○共同行使偽造私文書，足以生損害於公眾及他人，處有期徒
刑肆月，如易科罰金，以銀元參佰元即新臺幣玖佰元折算壹日，
減為有期徒刑貳月，如易科罰金，以銀元參佰元即新臺幣玖佰元
折算壹日，如附表所示之物均沒收。
    事  實
一、甲○係大陸地區人民，於民國90年間因與黃庭結婚而入境臺
    灣，於92年8 月18日與黃庭離婚後，93年間與乙○○（另為
    判決）結識並生下1 女，嗣甲○因逾期居留而於94年5 月10
    日遭遣送出境，詎甲○與乙○○為相聚照顧兩人所生之女，
    竟基於共同行使偽造特種文書、行使偽造私文書、使公務員
    登載不實之犯意聯絡，先由甲○於94年5 、6 月間某日，在
    大陸地區廣東省湛江市某處，提供其個人照片委由不詳姓名
    年籍之人，偽造姓名為「張如宜」之大陸地區居民身分證1
    張（上貼有甲○照片1 紙）（如附表編號(一)所示），乙○○
    嗣前往大陸地區於94年6 月16日（起訴書誤載為96年6 月16
    日，業經蒞庭檢察官當庭更正）與以「張如宜」名義之甲○
    結婚，乙○○回臺後即於94年7 月19日向內政部警政署入出
    境管理局（現改制為內政部入出國及移民署），行使偽造之
    「張如宜」大陸地區居民身分證特種文書影本，申請許可大
    陸配偶「張如宜」入境臺灣，足以生損害於「張如宜」及內
    政部警政署入出境管理局管理大陸地區居民入境臺灣之正確
    性；嗣甲○以「張如宜」名義於94年10月1 日下午3 時許，
    與乙○○共同在桃園國際機場接受內政部警政署入出境管理
    局人員面談，並由甲○於內政部警政署入出境管理局面談紀
    錄表上偽造「張如宜」之簽名及捺印署押各1 枚（如附表編
    號(二)所示），行使交付該偽造之面談紀錄表私文書予內政部
    警政署入出境管理局，足以生損害於「張如宜」及內政部警
    政署入出境管理局管理大陸地區居民入境臺灣之正確性，經
    內政部警政署入出境管理局許可「張如宜」入境；復由乙○
    ○於94年10月24日至臺北縣三芝鄉戶政事務所辦理其與「張
    如宜」之結婚登記，而使戶政事務所承辦公務員將該不實事
    項登載於職務上所掌之戶籍資料公文書，足以生損害於「張
    如宜」及戶政機關對於戶籍管理之正確性。嗣乙○○因與甲
    ○感情不睦，於96年10月29日向具有偵查犯罪權限之內政部
    入出國及移民署臺北縣專勤隊自首，而循線查悉上情。
二、案經內政部入出國及移民署移送臺灣士林地方法院檢察署檢
    察官偵查起訴。
    理  由
一、本件當事人對於本判決認定事實所引用之證據資料，於本院
    審理期日調查證據時均陳明同意引用為本案證據（見本院97
    年7 月22日、9 月18日審理筆錄），本院審酌該等言詞供述
    及書面作成時之情況認為適當，依刑事訴訟法第159 條之5
    之規定，均有證據能力，合先敘明。
二、上揭事實，業據被告甲○於警詢、偵查及審理中坦承不諱，
    並有卷附之甲○最近6 筆申請資料照片查詢單、甲○旅客入
    出境紀錄查詢單、甲○大陸地區居民身分證、甲○大陸居民
    往來臺灣通行證、甲○中華民國臺灣地區入出境許可證、「
    張如宜」最近6 筆申請資料照片查詢單、「張如宜」大陸地
    區人民申請來臺查詢單、乙○○戶籍謄本、94年6 月16日大
    陸地區結婚證、大陸地區廣東省湛江市公證處公證書、財團
    法人海峽交流基金會證明書、94年9 月14日面談建議表、94
    年7 月19日大陸地區人民入出臺灣地區申請書及「張如宜」
    大陸地區居民身分證影本、94年10月1 日內政部警政署入出
    境管理局面談紀錄表（上有偽造「張如宜」之簽名及捺印各
    1 枚，如附表編號(二)所示）等件（以上見96年度偵字第1439
    6 號偵查卷第14至41、64頁）可稽，及扣案之偽造「張如宜
    」大陸地區居民身分證1 張（上貼有甲○照片1 紙）（如附
    表編號(一)所示）可憑，足認被告於審理中出於任意性之自白
    ，與事實相符而堪採信。本件事證明確，應依法論科。
三、論罪科刑：
(一)、被告行為後，刑法於94年1 月7 日修正通過，於94年2 月2
    日公布，並於95年7 月1 日施行。按行為後法律有變更者，
    適用行為時之法律，但行為後之法律有利於行為人者，適用
    最有利於行為人之法律，現行刑法第2 條第1 項訂有明文，
    此條規定乃與刑法第1 條罪刑法定主義契合，而貫徹法律禁
    止溯及既往原則，係規範行為後法律變更所生新舊法律比較
    適用之準據法，是刑法第2 條本身雖經修正，但刑法第2 條
    既屬適用法律之準據法，本身尚無比較新舊法之問題，應一
    律適用裁判時之現行刑法第2 條規定以決定適用之刑罰法律
    ；又本次刑法修正之比較新舊法，應就罪刑有關之共犯、未
    遂犯、想像競合犯、牽連犯、連續犯、結合犯，以及累犯加
    重、自首減輕暨其他法定加減原因（如身分加減）與加減例
    等一切情形，綜其全部罪刑之結果而為比較（最高法院95年
    5 月23日95年度第8 次刑事庭會議決議參照）。關於本件新
    舊法之比較適用：
１、刑法第216 、212 條行使偽造特種文書罪之法定刑罰金部分
    為「300 元以下罰金」、同法第214 條使公務員登載不實罪
    之法定刑罰金部分為「500 元以下罰金」，而依被告行為時
    即修正前刑法第33條第5 款規定：「罰金：（銀元）1 元（
    即新臺幣3 元）以上」，修正後刑法第33條第5 款則規定：
    「罰金：新臺幣1 千元以上」，比較新舊法結果，適用新法
    並未對被告較有利，自應適用被告行為時即修正前之規定；
２、被告行為時即修正前刑法第28條規定：「二人以上共同『實
    施』犯罪之行為者，皆為共同正犯。」，修正後刑法第28條
    規定：「二人以上共同『實行』犯罪之行為者，皆為共同正
    犯。」，將舊法之「實施」修正為「實行」，而原「實施」
    之概念，包含陰謀、預備、著手及實行等階段之行為，修正
    後僅共同實行犯罪行為始成立共同正犯，是修正後新法共同
    正犯之範圍已有限縮，排除陰謀犯、預備犯之共同正犯，新
    舊法就共同正犯之範圍既因此而有變動，自屬犯罪後法律有
    變更，而非僅屬純文字修正，應有新舊法比較適用之問題（
    最高法院96年度臺上字第934 號裁判意旨參照），而本案被
    告無論依新舊法均成立共同正犯，適用新法並未對被告較有
    利，自應適用被告行為時即修正前之規定；
３、被告行為後，刑法第55條牽連犯之規定業經刪除，則被告所
    犯各罪，於修正後應予分論併罰，經比較新舊法結果，適用
    新法並未對被告較有利，自應適用被告行為時即修正前之規
    定；
４、綜上法律修正前後之比較，揆諸前揭最高法院決議及修正後
    刑法第2 條第1 項所定之「從舊從輕」原則，應適用被告行
    為時即修正前之刑法相關規定。
(二)、核被告甲○所為，係犯刑法第216 、212 條之行使偽造特種
    文書罪（行使偽造大陸地區居民身分證部分），及同法第21
    6 、210 條之行使偽造私文書罪（偽造並行使內政部警政署
    入出境管理局面談紀錄表部分），及同法第214 條之使公務
    員登載不實罪（使戶政事務所承辦公務員為不實之結婚登記
    部分）。被告在內政部警政署入出境管理局面談紀錄表上偽
    造「張如宜」簽名及捺印署押各1 枚後行使，係於密切接近
    之時地實施偽造，侵害同一之法益，各行為之獨立性極為薄
    弱，依一般社會健全觀念，在時間差距上，難以強行分開，
    在刑法評價上，以視為數個舉動之接續施行，合為包括之一
    行為予以評價較為合理，為接續犯；被告在內政部警政署入
    出境管理局面談紀錄表上偽造署押之行為，為偽造私文書之
    部分行為，而偽造私文書之低度行為復為行使偽造私文書之
    高度行為所吸收，不另論罪。被告甲○與乙○○就上揭行使
    偽造特種文書、行使偽造私文書、使公務員登載不實犯行，
    均有犯意聯絡及行為分擔，為共同正犯；公訴意旨雖認被告
    甲○係單獨為行使偽造私文書犯行，惟查，接受內政部警政
    署入出境管理局之面談係申請大陸地區人民入境臺灣許可程
    序之一環，為被告甲○及乙○○所應共同認知，乙○○復自
    承於甲○接受面談及在面談紀錄表上偽造「張如宜」之簽名
    及捺印時共同在場（見本院97年7 月22日、9 月18日審理筆
    錄），被告甲○及乙○○就行使偽造內政部警政署入出境管
    理局面談紀錄表私文書之犯行，顯亦有犯意聯絡及行為分擔
    ，應為共同正犯，公訴意旨認此節係甲○之單獨犯行，尚有
    誤會。被告所犯上開3 罪間，有方法結果之牽連關係，應依
    修正前刑法第55條之規定，從一重之行使偽造私文書罪處斷
    。爰審酌被告所為，妨害文書之信用性及大陸地區居民入境
    臺灣事務管理，並無足取，惟念其於犯罪後坦承不諱，自承
    悔意，暨被告犯罪之動機、目的、手段、生活狀況、品行、
    智識程度等一切情狀，量處如主文所示之刑；又被告行為後
    ，刑法第41條易科罰金之折算標準，亦由原配合依罰金罰鍰
    提高標準條例第2 條規定（現已刪除）提高之銀元100 元至
    300 元（即新臺幣300 元至900 元），修正為新臺幣1 千元
    、2 千元、3 千元，經比較新舊法之結果，適用新法並未對
    被告較為有利，依刑法第2 條第1 項前段規定，應適用修正
    前之規定，爰依修正前刑法第41條第1 項前段之規定，諭知
    易科罰金之折算標準。本件被告犯罪之時間係於96年4 月24
    日之前，且無中華民國九十六年罪犯減刑條例所定不得減刑
    之情形，爰依同條例第2 條第1 項第3 款之規定，減其宣告
    刑2 分之1 ，並依同條例第9 條規定，諭知減刑後易科罰金
    之折算標準。扣案之偽造「張如宜」大陸地區居民身分證1
    張（上貼有甲○照片1 紙）（如附表編號(一)所示），為被告
    所有而供行使偽造特種文書犯罪所用之物，業據被告供承在
    案，應依刑法第38條第1 項第2 款規定宣告沒收；又偽造內
    政部警政署入出境管理局面談紀錄表雖已因向內政部警政署
    入出境管理局行使而非被告所有之物，惟其上偽造之「張如
    宜」簽名及捺印署押各1 枚（如附表編號(二)所示），無論屬
    於犯人與否，均應依刑法第219 條規定宣告沒收。
據上論斷，應依刑事訴訟法第299 條第1 項前段，刑法第2 條第
1 項前段、第216 條、第210 條、第212 條、第214 條、第38條
第1 項第2 款、第219 條，修正前刑法第28條、第55條、第41條
第1 項前段，刑法施行法第1 條之1 ，修正前罰金罰鍰提高標準
條例第2 條，現行法規所定貨幣單位折算新臺幣條例第2 條，中
華民國九十六年罪犯減刑條例第2 條第1 項第3 款、第7 條、第
9 條，判決如主文。
本案經檢察官張紜瑋到庭執行職務
中    華    民    國    97    年    9    月    26     日
                  刑事第五庭審判長法  官  李  育  仁
                                  法  官  許  辰  舟
                                  法  官  孫  曉  青
上正本證明與原本無異。
如不服本判決應於送達後10日內向本院提出上訴狀。
                                  書記官  彭  莉  婷
中    華    民    國    97    年    9    月    26     日
附錄本案論罪科刑法條全文：
中華民國刑法第216條
行使第210 條至第215 條之文書者，依偽造、變造文書或登載不
實事項或使登載不實事項之規定處斷。
中華民國刑法第210條
偽造、變造私文書，足以生損害於公眾或他人者，處5 年以下有
期徒刑。
中華民國刑法第212條
偽造、變造護照、旅券、免許證、特許證及關於品行、能力服務
或其他相類之證書、介紹書，足以生損害於公眾或他人者，處1
年以下有期徒刑、拘役或300 元以下罰金。
中華民國刑法第214條
明知為不實之事項，而使公務員登載於職務上所掌之公文書，足
以生損害於公眾或他人者，處3 年以下有期徒刑、拘役或500 元
以下罰金。
附表
(一)、偽造「張如宜」大陸地區居民身分證1 張（上貼有甲○照片
    1紙）
(二)、偽造在內政部警政署入出境管理局面談紀錄表上之「張如宜
    」簽名及捺印各1 枚


司法院資訊處製作；財團法人民間司法改革基金會備份。
